臺灣橋頭地方法院民事判決
110年度訴字第486號
原      告  祭祀公業蘇得

法定代理人  蘇天奉  
訴訟代理人  曾胤瑄律師
被      告  楊志明  
訴訟代理人  吳炳輝律師
被      告  楊志全  
            楊志勇  
上列當事人間請求拆屋還地事件，本院於民國111年5月17日言詞
辯論終結，判決如下：   
    主  文
被告應將坐落高雄市○○區○○段○○○○○地號土地上如附圖所示暫編地號792-2⑴(面積八八點七六平方公尺)、792-2⑵(面積八四點八○平方公尺)、792-2⑶(面積三一點四二平方公尺)部分之門牌號碼高雄市永安區保安路一一巷十之二號建物拆除，並將該部分土地騰空返還予原告。
訴訟費用由被告連帶負擔。　　
    事實及理由
壹、程序部分：
    被告楊志明、楊志全、楊志勇(下合稱被告，如單指其一，
    則逕稱姓名)均經合法通知，無正當理由，未於最後言詞辯
    論期日到場，核無民事訴訟法第386條所列各款情形，爰依
    原告之聲請，由其一造辯論而為判決。
貳、實體部分：
一、原告主張：坐落高雄市○○區○○段00000 地號土地（下稱系爭
    土地）為伊所有。被告所有門牌號碼高雄市○○區○○路00巷00
    00號未保存登記之三棟建物（下合稱系爭建物）無權占用伊
    所有之系爭土地，被告所為已致伊對於系爭土地所有權之行
    使受有損害，爰依民法第767條第1項前段、中段規定，請求
    被告拆除系爭建物，並將所占用之土地騰空返還伊等語，求
    為判決：被告應將系爭建物拆除，及騰空返還上開土地予原
    告。
二、被告楊志明未於最後言詞辯論期日到場，惟據其先前提出之
    書狀及到庭陳述則以：系爭土地重測前為高雄縣○○鄉○○○段0
    00地號土地，被告之祖父楊慶章於民國52年2月4日向訴外人
    即原告之派下員蘇章錦購買系爭土地應有部分1/2(下稱系爭
    應有部分)，蘇章錦出售系爭應有部分係經原告同意，亦同
    意楊慶章築建系爭建物，楊慶章死亡後，由被告之父楊國忠
    繼承，嗣楊國忠死亡，再由被告繼承使用迄今，有私有耕地
    斷賣憑證、高雄市稅捐稽徵處110年房屋稅繳款書及戶籍謄
    本可證。被告占有系爭土地係基於出賣人因買賣契約將系爭
    土地交付占有，屬合法占有，並非無權占有，原告主張拆屋
    還地，於法無據資為抗辯。並聲明：原告之訴駁回。
三、被告楊志全、楊志勇均未於言詞辯論期日到場，亦未提出書
    狀作何聲明或陳述。
四、本院於111年4月19日言詞辯論期日協同原告及楊志明彙整不
    爭執及爭執事項如下(本院卷第251、253頁)，另楊志全、楊
    志勇經本院送達上開期日言詞辯論筆錄（送達證書見本院卷
    第275、277頁），經合法通知而於言詞辯論期日不到場，亦
    未提出書狀就上開筆錄所載之不爭執事項為爭執，視同對不
    爭執事項為自認：
　　㈠不爭執事項：
      ⒈系爭土地為原告所有。系爭土地分割自792地號土地（重
        測前為高雄縣○○鄉○○○段000地號土地），792 地號土地
        於109年7月31日因分割增加792-1地號土地、系爭土地
        。
      ⒉依重測前高雄縣○○鄉○○○段000地號土地之土地登記簿記
        載該土地於36年5月16日總登記時之原告管理人為蘇晚
        ，嗣於83年10月20日管理人變更為蘇天球（本院卷第75
        頁）。
      ⒊如附圖所示暫編地號792-2⑴、792-2⑵、792-2⑶部分土地
        上之三棟建物均為門牌號碼高雄市○○區○○路00巷0000號
        建物即系爭建物，系爭建物為被告所共有。
      ⒋如附圖所示暫編地號792-2⑵部分土地上之三層樓加強磚
        造建物有設定房屋稅籍，稅籍編號為Z00000000000號，
        自75年7月間起課房屋稅，納稅義務人為楊國忠，87年8
        月因繼承變更為被告各持分1/3 ，迄今未再變更，有高
        雄市稅捐稽徵處岡山分處110年9月28日函及檢附相關資
        料可稽（本院卷第49至55頁）。
      ⒌被告提出之蘇章錦與楊慶章於52年2月4日簽署之私有耕
        地斷賣憑證（影本見本院卷第31至32頁）形式上為真正
        ，上開私有耕地斷賣憑證所載之出賣人為蘇章錦，並非
        原告，買受人則為楊慶章。
      ⒍被告之祖父為楊慶章，被告之父為楊國忠。
      ⒎蘇章錦於55年2月25日死亡（本院卷第203頁）、其子為
        蘇智勇。
    ㈡爭執事項：
　　　原告依民法第767條第1項前段、中段規定請求被告拆除系
      爭建物，並將所占用之土地返還原告，有無理由？
五、得心證之理由：
    ㈠原告主張系爭土地係其所有，被告所有之系爭建物占用系
      爭土地等情，有系爭土地登記公務用謄本、高雄市稅捐稽
      徵處岡山分處110年9月28日函及所附房屋平面圖、房屋稅
      籍證明書可稽（本院卷第63頁、第49至55頁），復為被告
      所不爭執，洵堪認定。
　  ㈡原告依民法第767條第1項前段、中段規定請求被告拆除系
      爭建物，並將所占用之土地返還原告，有無理由？
　　　⒈按所有權人對於無權占有或侵奪其所有物者，得請求返
        還之，對於妨害其所有權者，得請求除去之，有妨害其
        所有權之虞者，得請求防止之，民法第767條第1項定有
        明文。又當事人主張有利於己之事實者，就其事實有舉
        證之責任，民事訴訟法第277條前段定有明文。而以無
        權占有為原因，請求返還所有物之訴，被告對原告就其
        物有所有權存在之事實無爭執，而僅以非無權占有為抗
        辯者，原告於被告無權占有之事實，無舉證責任，被告
        應就其取得占有，係有正當權源之事實證明之，如不能
        證明，則應認原告之請求為有理由（最高法院72年度台
        上字第1552號、72年度台上字第2516號、85年度台上字
        第1120號判決意旨參照）。
      ⒉楊志明抗辯被告之祖父楊慶章於52年2月4日向蘇章錦購
        買系爭應有部分，蘇章錦係原告之派下員，蘇章錦出售
        系爭應有部分係經原告同意，亦同意楊慶章建造系爭建
        物，被告因再轉繼承而繼受系爭建物，被告占有系爭土
        地係基於出賣人因買賣契約將系爭土地交付占有，屬合
        法占有等語，並提出私有耕地斷賣憑證為證，惟為原告
        所否認，被告自應就其等占有系爭土地具有合法權源一
        節負舉證責任。
　　　⒊楊志明聲請傳喚證人蘇智勇、楊蘇枝瓊作證，並稱證人
        蘇智勇係蘇章錦之子，可證明蘇章錦係原告之派下員；
        證人楊蘇枝瓊係楊慶章之弟媳，楊蘇枝瓊於訂立私有耕
        地斷賣憑證在場，得證明原告同意蘇章錦出賣系爭應有
        部分，亦同意楊慶章興建系爭建物等事實等語。參酌高
        雄市永安區公所110年9月28日函檢附原告申請核備之「
        祭祀公業蘇得派下全員系統表(變動後)」、「派下現員
        名冊(變動後)」(本院卷第93、105、107頁)，其上未見
        記載「蘇章錦」為原告之派下員。復參酌證人蘇智勇到
        庭證述：我父親是蘇章錦，我沒聽過祭祀公業蘇得。(
        問：你父親蘇章錦是否為祭祀公業蘇得之派下員？)我
        不知道。(問：你父親有沒有曾經提起過「祭祀公業蘇
        得」這個名稱？)沒有。(問：〈提示本院卷第105、107
        頁〉祭祀公業蘇得派下全員系統表、派下現員名冊所記
        載之人，有無任何人是你的親屬？)我和這些人彼此之
        間不是從我祖父或曾祖父這一脈下來的直屬親屬，因為
        都姓蘇，算是同一個宗族，但是不知道隔了幾代。我不
        認識蘇得、蘇徹、蘇晚、蘇裕、蘇迫、蘇再福、蘇格、
        蘇寮、蘇皆得。法官所問派下全員系統表的人都不是我
        父親的直系血親尊親屬等語(本院卷第169、173頁)，又
        蘇章錦於55年2月25日死亡，蘇智勇係於33年間出生，
        蘇章錦死亡之時，蘇智勇已約22歲，然其從未聽過其父
        蘇章錦提過「祭祀公業蘇得」之名稱，亦不知悉其父蘇
        章錦為原告之派下員之事，且原告之「派下全員系統表
        」所列之人均非蘇章錦之血親尊親屬，自難認楊志明所
        辯蘇章錦係原告之派下員一節屬實。另證人楊蘇枝瓊證
        稱：楊慶章係其大伯，其未聽過祭祀公業蘇得，不知道
        也不認識蘇章錦；其知道楊慶章向「炎坤(台語)」買系
        爭土地，其不知楊慶章何時購買系爭土地，亦未看過私
        有耕地斷賣憑證，其沒有親眼看到楊慶章買地的過程，
        都是聽其配偶楊慶男說的，其沒有親自和楊慶章接觸談
        過此事等語(本院卷第163至167頁)，楊蘇枝瓊既從未親
        自目睹或聽聞楊慶章購買系爭應有部分及簽訂私有耕地
        斷賣憑證之過程，自無從依憑其證言為有利被告之認定
        。是以，楊志明抗辯蘇章錦係原告之派下員，蘇章錦出
        售系爭應有部分予被告之祖父楊慶章係經原告同意，原
        告亦同意楊慶章建造系爭建物等語，無足採信。
　　　⒋如附圖所示暫編地號792-2⑴、792-2⑵、792-2⑶部分土地
        上之三棟建物均為門牌號碼高雄市○○區○○路00巷0000號
        建物即系爭建物，系爭建物為被告所共有，系爭建物無
        權占用系爭土地，已如前述，而依楊志明所舉證據未能
        證明被告有占有使用系爭土地之正當權源。從而，原告
        本於所有物返還請求權，訴請被告將系爭土地上如附圖
        所示暫編地號792-2⑴、792-2⑵、792-2⑶部分之建物拆除
        ，並將該部分土地騰空返還原告，即屬有據。
六、綜上所述，原告依民法第767條第1項前段、中段規定，請求
    被告拆除系爭土地上之系爭建物，及騰空返還該部分土地予
    原告，為有理由，應予准許。
七、本件事證已臻明確，兩造其餘攻擊防禦方法及所提證據，經
    本院審酌後認於判決結果不生影響，爰不逐一論敘。
八、據上論結，原告之訴為有理由，依民事訴訟法第385條第1 
    項前段、第78條、第85條第2項，判決如主文。 　　　　
中　　華　　民　　國　　111 　年　　5 　　月　　31　　日
                  民事第二庭法　官　許慧如
附圖：高雄市政府地政局岡山地政事務所複丈日期民國110年10 
       月22日(收件日期文號：110年10月1日岡土法字第448號)
        現況測量成果圖乙份。
以上正本係照原本作成。
如對本判決上訴，須於判決送達後20日內向本院提出上訴狀。如
委任律師提起上訴者，應一併繳納上訴審裁判費。
中　　華　　民　　國　　111 　年　　5 　　月　　31　　日
                            書記官　方柔尹